臺灣高等法院民事判決
109年度家上易字第2號
上  訴  人  張玉宸
訴訟代理人  賴淑玲律師
被上訴人    張盛塘

            張馨予
            張盛華
共      同
訴訟代理人  吳立瑋律師

上列當事人間請求分割遺產事件，上訴人對於中華民國108年12
月19日臺灣新北地方法院108年度家繼訴字第58號第一審判決提
起上訴，本院於109年7月8日言詞辯論終結，判決如下：
    主      文
原判決廢棄。
兩造之被繼承人張許金連所遺如附表一所示之遺產，應按附表一
所示之分割方法分割。
第一、二審訴訟費用兩造每人各負擔四分之一。
    事實及理由
一、被上訴人主張：兩造之母即被繼承人張許金連於民國107年9
    月28日死亡，遺有如附表一所示之遺產（下稱系爭遺產），
    兩造之應繼分為每人各4分之1，其中編號1、2之不動產已辦
    理繼承登記。系爭遺產並無法律或遺囑禁止分割之情形，亦
    無遺囑定有分割遺產之方法，因兩造無法協議分割，爰依民
    法第1164條規定，求為命張許金連所遺系爭遺產，應按兩造
    之應繼分，以原判決附表一所示之方法為原物分割之判決（
    原審判決張許金連所遺之系爭遺產，應按原判決附表一所示
    之分割方法為原物分割；上訴人不服，提起上訴）。答辯聲
    明：上訴駁回。
二、上訴人則以：伊自105年9月開始照顧張許金連，照顧期間，
    伊為張許金連墊付入住新北市私立寶樺老人長期照顧中心（
    下稱寶樺老人長照中心）安養費用新臺幣（下同）10萬0,60
    7元及醫療費用1萬5,813元；又伊辭去工作照顧張許金連，
    以看護費用1日2,200元計算，伊自107年1月20日至同年9月2
    8日之看護費用計55萬4,400元；另伊支出張許金連之喪葬費
    用24萬7,720元，合計91萬8,540元。上開費用應自附表二系
    爭遺產中之郵政儲金存款先扣償，其餘再按兩造之應繼分分
    割；倘張許金連之郵政儲金存款不足清償伊上開墊付費用，
    伊同意拋棄其餘未獲清償金額之請求權云云，資為抗辯。上
    訴聲明：㈠原判決廢棄。㈡張許金連所遺系爭遺產，應按附表
    二所示之分割方法分割。　　
三、兩造不爭執事項（見原審卷256-257、309頁）： 
（一）兩造之母即被繼承人張許金連於107年9月28日死亡，兩造
      為其全體繼承人，每人應繼分各為4分之1（見原審卷31-3
      3、39、131-137頁張許金連之死亡證明書、除戶戶籍謄本
      、繼承系統表、兩造之戶籍謄本）。
（二）張許金連所遺系爭遺產如附表一「財產種類、所在地、名
      稱」欄及「權利範圍、單位或金額」欄所示，其中編號1
      、2之不動產已辦理繼承登記（見原審卷35-37、283-306
      頁財政部北區國稅局遺產稅免稅證明書、彰化縣鹿港地政
      事務所108年10月21日鹿地一字第1080005822號函檢送之
      土地及建物登記謄本）。
（三）上訴人為張許金連支出喪葬費用24萬7,720元，兩造同意
      自系爭遺產中之郵政儲金存款扣除上開費用。
四、按被上訴人主張兩造之母張許金連於107年9月28日死亡，遺
    有系爭遺產，系爭遺產並無不能分割之情形，亦無遺囑定有
    分割遺產之方法，兩造無法協議分割等情，為上訴人所不爭
    執，被上訴人請求裁判分割，核無不合。惟被上訴人主張應
    依原判決附表一所定之分割方法為原物分割，同附表編號5
    由上訴人先取得247,720元，餘由兩造按每人各4分之1之比
    例分配，分割系爭遺產，上訴人不予同意。經查：
（一）關於上訴人抗辯其為張許金連支出喪葬費用、安養費用、
      看護費用及醫療費用，應由系爭遺產中扣償部分：
    ⒈喪葬費用部分：
      兩造就上訴人為張許金連支出之喪葬費用24萬7,720元，
      得自系爭遺產中之郵政儲金存款扣除一節，並無爭執（見
      前述三（三））；參酌遺產及贈與稅法第17條第1項第10
      款規定：被繼承人之喪葬費用，應自遺產總額中扣除；準
      此，被繼承人之喪葬費用應解為繼承費用，依民法第1150
      條規定，由遺產中支付；上訴人抗辯上開喪葬費用，應自
      系爭遺產中扣償，應屬有據。
　　⒉關於張許金連之安養費用、看護費用及醫療費用部分：
      經查張許金連之郵政儲金存款於104年10月30日結存金額
      有318萬0,163元，被上訴人主張該存款於同年11月18日提
      款支付保費25萬元購買「遠雄壽險」，同年11月30日提款
      支付保費34萬元購買「中國壽險」，105年1月14日提款支
      付保費220萬元購買「遠雄壽險」，有中華郵政股份有限
      公司客戶歷史交易清單及「遠雄壽險」保單可憑（見原審
      卷153-173頁），嗣上開「遠雄壽險」保單之要保人於105
      年6月20日由張許金連變更為上訴人，有保險契約內容變
      更申請書可證（見原審卷175-217頁）；上訴人亦自認張
      許金連於105年5、6月間陸續將上開保單要保人變更為伊
      名義（見本院卷99-101頁），上開事實堪以認定。次查張
      許金連係29年4月6日出生（見原審卷31頁），其於104年1
      1月屆75歲高齡時開始購買壽險，105年6月即將支付245萬
      元所購買「遠雄壽險」保單之要保人變更為上訴人，嗣於
      105年9月開始與上訴人同住並受其照料至終老，被上訴人
      主張張許金連生前移轉上開財產給上訴人，係希冀依靠上
      訴人為生活上之照顧，於其罹病甚至去世前照應起居所為
      預先給付上訴人俾支應相關費用支出，經上訴人同意收受
      ，不悖常情，堪以採信。另被上訴人否認上訴人有實際為
      張許金連支出醫療費用，上訴人亦自承其所提出之醫療費
      用單據，均係嗣後申請補發而來（見原審卷255頁）；按
      申請補發醫療費用單據，並不限於實際支付者，始可為之
      ，尚難僅憑上訴人所執醫院補發之單據即逕認上訴人支付
      張許金連之醫療費用；且張許金連於105年9月6日之郵政
      儲金存款結存金額亦有41萬1,744元（見原審卷153-155頁
      ），足以支付其自105年9月起與上訴人同住所需支出之上
      開安養費用及醫療費用。從而被上訴人主張上訴人不得對
      張許金連之遺產主張安養費用、看護費用及醫療費用等債
      權，應屬可採。上訴人抗辯張許金連於106年7月14日至同
      年10月25日，居住在寶樺老人長照中心，伊支出安養費用
      10萬0,607元；又於107年1月20日至同年9月28日住院，伊
      辭職照顧張許金連，以1日看護費用2,200元計算，計55萬
      4,400元；另伊於106年至107年間，代張許金連支出醫療
      費用共1萬5,713元，合計91萬8,540元，應由系爭遺產中
      扣償云云，為不足採。
（二）關於系爭遺產之分割方法部分：
      按「繼承人有數人時，在分割遺產前，各繼承人對於遺產
      全部為公同共有。」「繼承人得隨時請求分割遺產。但法
      律另有規定或契約另有訂定者，不在此限。」民法第1151
      條、第1164條分別定有明文。民法第1164條所定之遺產分
      割，乃以整個遺產為一體，以廢止或消滅對於該整個遺產
      之公同共有關係為目的（最高法院98年度台上字第2457號
      判決意旨參照）；亦即遺產分割之目的在遺產公同共有關
      係之廢止或消滅。查兩造均同意上訴人為張許金連支出之
      喪葬費用24萬7,720元，自系爭遺產中之郵政儲金存款扣
      除，業如前述（詳（一）⒈），又兩造之應繼分為每人各4
      分之1，爰斟酌附表一編號1、2之土地及建物，兩造係公
      同共有所有權應有部分5分之1，上開土地及建物之分割目
      的在於消滅公同共有關係，不適合為原物分配，應按兩造
      之應繼分每人各4分之1分割為分別共有，始為妥適，分割
      後，每人就土地及建物之所有權應有部分各為20分之1；
      又關於編號3、4、5之股票及存款，屬可分之給付，以原
      物分配並無困難，且兩造均同意按應繼分比例分配，爰就
      股票為原物分配，由兩造每人各取得4分之1；存款部分，
      於扣償張許金連之喪葬費用24萬7,720元後，其餘為原物
      分配，由兩造各取得4分之1（如附表一「分割方法欄」所
      示），以符合物之使用目的及公平妥適原則。
五、綜上所述，被上訴人依民法第1164條規定請求分割系爭遺產
    ，並無不合，爰定分割方法如附表一所示。又分割遺產之訴
    ，係以遺產分割請求權為其訴訟標的，當事人對於分割系爭
    遺產之判決一部聲明不服，提起上訴，其上訴效力應及於訴
    之全部（最高法院75年度台上字第1005號判決意旨參照）。
    本件上訴人雖僅就原判決附表一編號5之分割方法，聲明不
    服，提起上訴，其上訴效力應及於原判決全部。原審以原判
    決附表一所示分割方法為遺產分割，尚有未洽；上訴意旨指
    摘原判決不當，求予廢棄改判，為有理由，爰予廢棄改判如
    主文第2項所示。再分割共有物之訴，法院定分割方法，本
    有自由裁量之權，不受當事人聲明或主張之拘束，如未採原
    告所主張之分割方法，並非其訴為一部無理由，無庸為駁回
    原告其餘之訴之判決（最高法院98年度台上字第2167號判決
    意旨參照）。從而本件雖未全採被上訴人之主張，而廢棄原
    審所定之分割方法，然無庸為駁回被上訴人其餘之訴之判決
    。另裁判分割遺產之形成訴訟，法院決定遺產分割之方法時
    ，應斟酌何種分割方法較能增進共有物之經濟效益，並兼顧
    兩造之利益，以決定適當之分割方法，不受起訴聲明及上訴
    聲明之拘束，亦不因何造起訴而有不同。本件上訴雖有理由
    ，惟依家事事件法第51條、民事訴訟法第80條之1、第85條
    第1項後段規定，應由全體繼承人依應繼分比例分擔訴訟費
    用，始為公平，爰諭知如主文第3項所示。
六、兩造其餘之攻擊或防禦方法及未經援用之證據，經本院斟酌
    後，認為均不足以影響本判決之結果，無逐一詳予論駁之必
    要。併此敘明。
七、據上論結，本件上訴為有理由，依家事事件法第51條、民事
    訴訟法第450條、第80條之1、第85條第1項後段，判決如主
    文。 
中　　華　　民　　國　　109 　年　　7 　　月　　22　　日
                  家事法庭
                      審判長法  官  蕭胤瑮
                            法  官  袁雪華
                            法  官  鄭威莉
附表一：被繼承人張許金連之遺產
編號 財產種類、所在地、名稱 權利範圍、單位或金額（新臺幣） 分割方法 1 彰化縣○○鄉○○段000000地號土地 公同共有所有權應有部分5分之1 按兩造每人各4分之1分割為分別共有，即每人所有權應有部分各為20分之1。 2 彰化縣○○鄉○○段000○號建物（門牌號碼同○○○村○○路0段000號） 公同共有所有權應有部分5分之1  3 淞國科技股份有限公司股票 4,249股及所生孳息 原物分配，兩造每人各取得4分之1。 4 太平洋電線電纜股份有限公司股票 2,419股及所生孳息  5 郵政儲金存款（帳號00000000000000） 85萬1,634元及所生孳息 由上訴人先取得24萬7,720元後，原物分配，兩造每人各取得4分之1。 
 
附表二：上訴人主張之分割方法
編號 系爭遺產之種類、所在地、名稱 權利範圍、單位或金額（新臺幣） 分割方法 1 彰化縣○○鄉○○段000000地號土地 公同共有所有權應有部分5分之1 原物分配。由兩造按每人各4分之1之比例，分割為分別共有。 2 彰化縣○○鄉○○段000○號建物（門牌號碼同○○○村○○路0段000號） 公同共有所有權應有部分5分之1  3 淞國科技股份有限公司股票 4,249股及所生孳息 原物分配。由兩造按每人各4分之1之比例分配。 4 太平洋電線電纜股份有限公司股票 2,419股及所生孳息  5 郵政儲金存款（帳號00000000000000） 851,634元及所生孳息 原物分配。由上訴人先取得918,540元，餘由兩造按每人各4分之1之比例分配。 

正本係照原本作成。
不得上訴。
中　　華　　民　　國　　109 　年　　7 　　月　　22　　日
　　　　　　　　　　　　　  書記官  楊璧華